【裁判字號】    95,訴,572
【裁判日期】    951027
【裁判案由】    損害賠償
【裁判全文】
臺灣桃園地方法院民事判決               95年度訴字第572號
原      告  丁○○
            甲○○
上二人
訴訟代理人  許朝財律師
被      告  乙○○○
                      號5樓
兼上一人
訴訟代理人  丙○○
                      號5樓
上列當事人間請求損害賠償事件，於民國95年10月13日辯論終結
，本院判決如下：
    主  文
被告丙○○應給付原告丁○○新台幣肆佰伍拾伍萬貳仟佰貳拾
元及自民國九十五年六月八日起至清償日止，按年息百分之五計
算之利息。
被告丙○○應給付原告甲○○新台幣貳佰貳拾柒萬陸仟壹佰陸拾
元及自民國九十五年六月八日起至清償日止，按年息百分之五計
算之利息。
被告乙○○○應給付原告丁○○新台幣肆佰伍拾伍萬貳仟佰貳
拾元及自民國九十五年六月八日起至清償日止，按年息百分之五
計算之利息。
被告乙○○○應給付原告甲○○新台幣貳佰貳拾柒萬陸仟壹佰陸
拾元及自民國九十五年六月八日起至清償日止，按年息百分之五
計算之利息。
訴訟費用由被告負擔。
    事  實
甲、原告方面：
壹、聲明：如主文所示。
貳、陳述：
一、坐落桃園縣龜山鄉○○○段大湖頂小段249-1 地號土地（下
    稱系爭249-1 地號土地）為兩造與訴外人徐簡月英所共有而
    信託登記為被告之名義，被告曾於民國81年12月11日簽立承
    諾書且經本院81年度認字第3704號（原告誤載為第704 號）
    認證書（下稱本件承諾書）認證在案。嗣原告與徐簡月英於
    92年1 月1 日以存證信函請求被告返還信託物，因返還信託
    物須先終止信託關係，是上開信託關係已據依該存證信函為
    終止之意思表示，原告等並就分割後系爭249-1 地號土地（
    詳後述）對被告提起土地所有權移轉登記之訴，業經本院以
    92 年 度訴字第1845號、臺灣高等法院以94年度上字第231
    號民事判決勝訴且確定在案（下稱本件前案判決）。
二、惟被告前於90年6 月1 日自系爭249-1 地號土地分割出249-
    12、249-13地號2 筆土地（下稱系爭249-12、249-13地號土
    地），面積各為5 千平方公尺，而該2 筆土地亦屬同一信託
    關係範圍，其信託關係亦在上開終止之列，是被告自應將該
    2 筆土地之應有部分返還於原告，惟該2 筆土地嗣經訴外人
    即被告之債權人許新穀聲請拍賣，並分別於93年7 月30日、
    93年10月19日拍定，則被告已無法將該2 筆土地返還登記予
    原告，原告自得依民法第226 條第1 項之規定向被告請求損
    害賠償。又上開土地被拍賣雖非可歸責於被告之事由，惟拍
    賣取得之價款為一種替代利益，原告自得類推適用民法第22
    5 條第2 項之規定請求返還。
三、另被告依本件前案判決應負分割後系爭249-1 地號土地所有
    權應有部分之返還責任，然上開土地業經本院94年度執字第
    5169號強制執行事件於95年5 月9 日拍定，被告因返還不能
    ，故原告亦得依民法第226 條第1 項之規定向被告請求損害
    賠償。
四、系爭249-1 地號土地拍定價格為1 千8 百萬零8 元，系爭24
    9 之12地號土地拍定價格為205 萬1 千6 百元，系爭249 之
    13地號土地拍定價格為271 萬元，而被告就系爭3 筆土地之
    應有部分僅各為10分之1 ，又系爭249-1 地號土地部分原告
    僅請求依1 千8 百萬元計算所受損害，8 元部分捨棄，故被
    告應賠償原告之金額及計算是分別如下：
  (一)被告丙○○應給付原告丁○○4,552,320 元【（2,051,600
    ＋271 萬＋1 千8 百萬）×1/2 ×2/5 ＝4,552,320 】。
  (二)被告丙○○應給付原告甲○○2,276,160 元【（2,051,600
    ＋271 萬＋1 千8 百萬）×1/2 ×1/5 ＝2,276,160 】
  (三)被告乙○○○應給付原告丁○○4,552,320 元【（2,051,60
    0 ＋271 萬＋1 千8 百萬）×1/2 ×2/5 ＝4,552,320 】。
  (四)被告乙○○○應給付原告甲○○2,276,160 元【（2,051,60
    0 ＋271 萬＋1 千8 百萬）×1/2 ×1/5 ＝2,276,160 】
五、被告辯稱本件前案判決並未提及系爭249-12、249-13地號土
    地，故不受判決效力所及等語，惟系爭249-1 地號土地已於
    90年分割，且縱然判決效力不及於系爭2 筆土地，但基於同
    一個法律關係，被告於前案判決理由中並對此部分不爭執，
    故被告亦應返還上開2 筆土地。
六、另本院92年度執字第19451 號清償債務強制執行事件清償之
    債權含被告2 人之債權人許新穀及合作金庫銀行，況以原告
    丁○○向龜山農會之借款係另一共有人即訴外人徐簡月英以
    原告丁○○之名義所借，徐簡月英亦於本院以95年度訴字第
    926 號提起訴訟，訴外人徐簡月英已以該案之分配款金額來
    抵銷此部分之欠款。
參、證據：提出本院81年度認字第3704號認證書1 份、本院92年
    度訴字第1845號、臺灣高等法院94年度上字第231 號民事判
    決暨確定證明書各1 份、桃園縣龜山鄉○○○段大湖頂小段
    249 之12、249 之13地號之土地登記簿謄本各1 份、法拍屋
    查詢系統表1 紙（以上均為影本）為證。
乙、被告方面：
壹、聲明：駁回原告之訴。
貳、陳述：
一、系爭249-12、249-13地號土地係被告所有。按民法第758 條
    規定：「不動產物權，依法律行為而取得、設定、喪失、變
    更者，非經登記，不生效力。」；土地法第43條規定：「依
    本法所為之登記，有絕對效力。」。故該2 筆土地，依土地
    登記謄本所載，係屬被告所有，原告謂為其所有，至屬無稽
    。
二、本件前案判決之標的土地，不包括該2 筆土地。蓋該2 筆土
    地係於90年6 月1 日自系爭249-1 地號土地分割而來，原告
    於92年8 月以虛偽不實事項主張對系爭249-1 地號土地有所
    有權，本件前案判決於94年1 月18日作成判決，故原告謂依
    本件前案判決主張對系爭2 筆土地有所有權，亦屬無稽。
參、證據：提出桃園縣龜山鄉○○○段大湖頂小段249 之1 地號
    土地登記簿謄本1 份、桃園縣龜山鄉農會檔案資料列印單9
    紙、本院民事執行處93年1 月9 日桃院興執92年執松字第19
    451 號通知1 份、本院92年執字第19451 號強制執行金額計
    算書分配表2 紙（以上均為影本）為證。
丙、本院依職權調閱本件前案判決歷審卷宗、本院92年度執字第
    19451 號卷宗、94年度執字第5169號卷宗。
    理  由
甲、程序方面：
    按訴狀送達後，原告不得將原訴變更或追加他訴。但被告同
    意者，不在此限。被告於訴之變更或追加無異議，而為本案
    之言詞辯論者，視為同意變更或追加。民事訴訟法第255 條
    第1 條但書第1 款、第2 項定有明文。本件原告起訴時，原
    僅依終止信託關係之法律關係，請求被告2 人移轉系爭249-
    12、249-13地號土地（分割自系爭249-1 地號土地）之應有
    部分予原告2 人，又因上開土地業經法院強制執行程序拍賣
    完畢，乃請求被告2 人分別賠償原告2 人因就上開土地應有
    部分之給付不能而生之損害。嗣於本件訴訟進行中，業經本
    件前案判決判令被告2 人應移轉登記應有部分予原告2 人之
    系爭249-1 地號土地亦遭拍賣，原告乃於95年5 月30日具狀
    追加請求被告2 人應賠償原告2 人系爭249-1 地號土地應有
    部分給付不能損害之訴，而被告對於原告所為訴之追加無異
    議而為本案之言詞辯論（見本院卷第72頁），依上規定視為
    被告同意，是本件原告所為訴之追加即屬合法，應予准許，
    先予敘明。
乙、實體方面：
一、原告主張：分割前之系爭249-1 地號土地為兩造與訴外人徐
    簡月英所共有，並信託登記予被告2 人等語，然為被告所否
    認，就此，兩造均引用本件前案判決中之訴訟資料為本件之
    主張、答辯並以之為證明。經查：
  (一)分割前系爭249-1 地號土地面積原為55,575平方公尺，並登
    記於被告名下，應有部分各二分之一，嗣因分割而增加系爭
    249-12、249-13地號土地，並於90年6 月22日辦理登記，系
    爭249-12、249-13地號土地面積均為5 千平方公尺，有土地
    登記謄本4 件在案可稽（見本件前案判決一審卷第20、21、
    38頁，本院卷第26-28 頁），首堪認定。
  (二)次查，原告主張被告丙○○、乙○○○，曾於81年12月11日
    書立系爭承諾書，記載：立承諾書人丙○○、乙○○○承諾
    本件系爭249-1 地號土地（分割前）為兩造與藍宏康、徐簡
    月英等人所共有，並承諾於土地得辦理分割或所有權移轉登
    記時，無條件分割及移轉登記予丁○○等人共有，丁○○、
    藍宏康、甲○○、徐簡月英等4 人應有部分各五分之一；丙○○、乙○○○應有部分各十分之一等節，並提出系爭承諾
    書為憑，被告亦不爭執承諾書形式上真正，堪信為真。又藍
    宏康於92年9 月23日死亡，由原告丁○○繼承，業據原告丁○○於本件前案提出戶籍謄本乙件可憑（見該案一審卷第12
    0 頁），是原告丁○○就系爭承諾書所載之權利範圍應擴張
    為五分之二，亦可認定。
  (三)被告於本件係引用其於本件前案判決中所為之答辯而為本件
    之辯詞，已如前述，被告就系爭承諾書之真正並不否認，而
    係於本件前案判決中以兩造間並無信託關係存在，系爭承諾
    書係受原告等之詐欺或係通謀虛偽意思表示而立等語置辯。
    因按，確定判決之既判力，固以訴訟標的經表現於主文判斷
    事項為限，判決理由並無既判力，但法院於判決理由中，就
    訴訟標的以外，當事人主張之重要爭點，本於當事人辯論之
    結果已為判斷時，對此重要爭點所為之判斷，除有顯然違背
    法令，或當事人已提出新訴訟資料，足以推翻原判斷之情形
    外，應解為在同一當事人就該已經法院判斷之重要爭點，不
    得作相反之主張或判斷，始符民事訴訟上誠信原則（最高法
    院92年度台上字第315 號判決意旨參照）。查被告上開所辯
    分經本件前案判決以：系爭承諾書係於81年12月11日簽署，
    距本件前案判決起訴時，已逾民法第92條第1 項前段、第93
    條所定之10年可得撤銷之除斥期間，被告以受詐欺而為承諾
    意思表示，拒絕返還系爭土地，並無依據。又被告亦無法就
    系爭承諾書係兩造通謀虛偽意思表示而成立一節，負舉證之
    責。且依原告於本件前案判決所提出之兩造所立之系爭承諾
    書，及47年由徐月女、丙○○與徐朝康、徐木金、丁○○、
    藍宏康共同書立之「共同耕作承領耕地合約書」（下稱合約
    書，見本件前案判決二審卷(一)第120 頁），其上記載原告等
    人，係共同耕作承領系爭土地，徐申康（被告丙○○之被繼
    承人）應係以代表原告等人身分承領系爭土地。並有本件前
    案證人何松男於一審證稱：「（問：本件土地是何人在耕作
    ？）是他們兄弟在耕作，徐木金、丁○○、藍宏康在耕作，
    我的土地在其旁邊，地號不記得了。」、「（問：是否認徐
    申康？有無在該處耕作？）證人答：徐申康在我小孩時認識
    ，我只知道他是出家，不知道有無在耕作」等語，足見系爭
    249-1 地號土地（分割前）應早已有共同耕作之事實，原告
    於本件前案稱系爭合約書係其上所載之47年訂立一語，應非
    虛構。又依原告所提出79年3 月27日，由丁○○、甲○○、
    徐簡月英及已歿之藍宏康與丙○○、乙○○○等人親筆簽名
    之「土地持分取得協議書」（見同上卷122 頁），已堪認原
    告主張系爭249-1 地號土地（分割前）於81年間書立系爭承
    諾書前，即已就系爭土地有共同耕作之事實，並已成立信託
    關係者為可採。另被告所辯原告並未依合約書第2 條約定繳
    清承領地價等語，僅係各房取得所有權之要件，縱未繳清，
    亦無礙於兩造之前即已有信託關係之成立，而不足以否認上
    開信託關係之存在。再被告依桃園縣龜山鄉農會94年5 月4
    日桃龜農保字第0940002070號函所附，原告於71年1 月27日
    申請加入農會會員之相關附件（含「土地租賃契約書」乙份
    ）」見同上卷第99頁），及「77年2 月11日申請加入農保之
    申請書」（見同上卷102 頁），據以主張被告於71年間，為
    系爭249-1 地號土地（分割前）唯一所有權人，但查：該土
    地租賃契約書之簽名，原告否認其真正，稱當時因系爭土地
    信託登記被告名義，無法加入農會成為會員，乃委由村長何
    榮生辦理，由何榮生（已亡故）所寫，該租賃契約書最後面
    簽名之「出租人丙○○」、「承租人丁○○」及「證明人何
    榮生」筆跡出自同人可證。又查，該租賃契約書之租額為「
    免租」，並至承租人放棄耕作止，如真有租約存在，何以竟
    有免租約定，且如真係有系爭土地租賃關係，則何以79年間
    ，被告竟會書立其所不否認真正之土地取得協議書及81年再
    書立系爭承諾書，堪認原告主張該租約，係因辦理加入農會
    ，當時因系爭土地信託登記上訴人名義，因此書立該租賃契
    約書，以便做為辦會及健保之用者，較為可採。另桃園縣政
    府檢送「佃農承租有農地複查表」及「桃園縣龜山鄉私有耕
    地放領清冊」（見同上卷第137 、132 頁），核與承耕土地
    之分配，亦無直接關聯，不足以否認系爭信託關係之存在等
    理由，認被告所提上開事證，尚不足以證明其所辯稱系爭承
    諾書係出於通謀虛偽意思表示，所辯系爭承諾書無效等語，
    應無可採。是以原告主張終止兩造之信託關係，被告即有依
    承諾書約定，應履行「於土地辦理分割或所有權移轉登記時
    ，無條件分割及移轉登記」之義務。且被告既於81年12月11
    日簽署本件承諾書時，已表示兩造間因該承諾書而另成立一
    新的信託關係，原告自可得隨時終止本件信託關係，故其於
    於92年1 月1 日以存證信函，請求返還信託物時，即為終止
    兩造間之信託關係，時效期間應從該時起算，距92年8 月20
    日提起本件前案判決時，其請求權未逾15年之時效，認原告
    主張業已終止依系爭承諾書而成立之信託關係，請求返還系
    爭信託物之法律關係，將系爭系爭249-1 地號土地（分割後
    ，因原告於本件前案判決係針對分割後之系爭249-1 地號土
    地起訴）應有部分五分之二移轉登記予原告丁○○、應有部
    分各五分之一移轉登記予原告甲○○、訴外人徐簡月英，係
    屬有據，而予准許。上情業據本院依職權調閱本件前案判決
    歷審卷宗查閱無訛，經核本件前案判決於判決理由中所為上
    開判斷，並無顯然違背法令之情，被告於本件亦未提出足以
    推翻原判斷之新訴訟資料，是被告於本件仍就兩造間之系爭
    信託關係否認其存在，自無可取。
二、承前，系爭249-12、249-13地號土地係於系爭信託關係成立
    後，始於90年6 月22日自系爭249-1 地號土地分割而來，自
    屬系爭信託關係範圍，而系爭信託關係嗣既於92年1 月1 日
    經原告等以存證信函表示終止，則原告依終止信託關係後返
    還信託物之法律關係，請求被告乙○○○應將系爭249-12、
    249-13地號土地所有權二分之一，辦理移轉登記予原告丁○○應有部分五分之二、原告甲○○五分之一；被告丙○○應
    將系爭249-12、249-13地號土地所有權二分之一，辦理移轉
    登記予原告丁○○應有部分五分之二、原告甲○○五分之一
    ，自屬有據。另依本件前案確定判決，被告乙○○○、丙○○亦均負將系爭249-1 地號土地（分割後）所有權，應有部
    分各二分之一，分別移轉登記應有部分五分之二予原告丁○○、五分之一予原告甲○○之責。
三、原告復主張系爭3 筆土地均遭法院查封拍賣，被告上開應負
    移轉登記系爭土地應有部分予原告之責已陷於給付不能，被
    告自應賠償原告以賣得價金按應有部分比例計算之金額等語
    。經查：
  (一)按因不可歸責於債務人之事由，致給付不能者，債務人免給
    付義務。債務人因前項給付不能之事由，對第三人有損害賠
    償請求權者，債權人得向債務人請求讓與其損害賠償請求權
    ，或交付其所受領之賠償物。又因可歸責於債務人之事由，
    致給付不能者，債權人得請求賠償損害。民法第225 條、第
    226 條第1 項分別定有明文。又政府徵收土地給與上訴人（
    即出賣人）之補償地價，雖非侵權行為之賠償金，惟係上訴
    人於其所負債務陷於給付不能發生之一種代替利益，此項補
    償地價給付請求權，被上訴人（即買受人）非不得類推適用
    民法第225 條第2 項之規定，請求讓與。亦有最高法院80年
    台上字第2504號判例意旨可資參照。
  (二)經查，系爭249-1 地號土地（分割後）係經被告之債權人即
    訴外人許新穀以本院所核發90年度促字第49008 號確定之支
    付命令為執行名義，向本院聲請對被告強制執行，經本院民
    事執行處以94年度執字第5169號清償債務強制執行事件受理
    在案，並於95年5 月9 日由訴外人羅秉坤、林麗華以1 千8
    百萬零8 元拍定，於同年月16日核發權利移轉證書等情，業
    據本院依職權調閱上開執行卷宗無誤，是原告主張被告就系
    爭249-1 地號土地（分割後）依本件前案判決所負之移轉應
    有部分予原告之給付，已陷於給付不能等語，足認屬實，且
    該給付不能自屬可歸責於被告之事由所致，是原告主張以上
    開賣得價金1 千8 百萬元計算（捨棄8 元），由被告按原告
    應有部分比例賠償等語，亦屬有據。
  (三)次查，系爭249-12、249-13地號土地係由龜山農會以債權人
    身份，因借款人即原告丁○○以被告乙○○○、丙○○為連
    帶保證人向其借款，尚欠1,115,501 元及利息、違約金為由
    ，以本院所核發91年度促字第45605 號確定之支付命令為執
    行名義，向本院對原告丁○○及被告乙○○○、丙○○3 人
    聲請強制執行，經本院民事執行處以92年度執字第19451 號
    清償債務強制執行事件受理在案，並於93年6 月24日由訴外
    人藍盧來好以271 萬元拍定系爭249-13地號土地，於93年10
    月14日由訴外人劉美華等5 人以205 萬1 千6 百元拍定系爭
    249-12地號土地，而先後於93年7 月9 日、同年10月19日核
    發權利移轉證書等情，亦據本院依職權調閱上開執行卷宗無
    誤，是原告主張被告就系爭249-12、249-13地號土地所負之
    移轉應有部分予原告之給付，已陷於給付不能等語，亦認屬
    實。次查，原告主張上開債務雖以原告丁○○為借款人，惟
    實際上係由徐簡月英因原告丁○○具農會會員資格而借其名
    義所為，此為被告所不爭執（見本院卷第79頁），是原告丁○○既僅係徐簡月英之名義借款人，而被告乙○○○、丙○○為連帶保證人，並提供上開土地為擔保，則對原告丁○○
    而言，其給付不能應屬不能歸責於兩造，惟對原告甲○○而
    言，則仍屬可歸責於被告之事由致給付不能，是依上規定及
    說明，原告依民法第226 條第1 項並類推適用同法第225 條
    第2 項之規定，主張以系爭249-12、249-13地號土地之賣得
    價金，由被告按原告應有部分比例賠償等語，亦屬可採。
  (四)綜上，被告2 人分別應給付原告2 人之金額如下：
  1.被告丙○○應給付原告丁○○4,552,320 元【（2,051,600
    ＋271 萬＋1 千8 百萬）×1/2 ×2/5 ＝4,552,320 】。
  2.被告丙○○應給付原告甲○○2,276,160 元【（2,051,600
    ＋271 萬＋1 千8 百萬）×1/2 ×1/5 ＝2,276,160 】
  3.被告乙○○○應給付原告丁○○4,552,320 元【（2,051,60
    0 ＋271 萬＋1 千8 百萬）×1/2 ×2/5 ＝4,552,320 】。
  4.被告乙○○○應給付原告甲○○2,276,160 元【（2,051,60
    0 ＋271 萬＋1 千8 百萬）×1/2 ×1/5 ＝2,276,160 】
四、從而，原告本於終止信託關係後返還所有物及民法關於給付
    不能之法律關係，請求被告丙○○、乙○○○各應給付原告
    丁○○4,552,320 元，被告丙○○、乙○○○各應給付原告
    甲○○2,276,160 元，及均自起訴狀繕本送達之翌日即95年
    6 月8 日起至清償日止，按年息5%計算之利息，為有理由，
    應予准許。
五、本件事證已臻明確，兩造其餘之主張、陳述及所提之證據資
    料，核與判決結果無何影響，爰不一一論述，附此敘明。
六、據上論結，本件原告之訴為有理由，依民事訴訟法第78條、
    第85條第1 項前段，判決如主文。
中    華    民    國    95    年    10    月    27    日
                  民事第二庭    法  官  范明達
以上正本係照原本作成
如對本判決上訴，須於判決送達後20日內向本院提出上訴狀
中    華    民    國    95    年    11    月    3     日
                                書記官  江世亨


司法院資訊處製作；財團法人民間司法改革基金會備份。
